臺灣高等法院民事判決                100年度上易字第445號
上  訴  人  劉正祥
被  上訴人  林志維
上列當事人間請求損害賠償事件，上訴人對於中華民國100年3月
23日臺灣臺北地方法院99年度訴字第4105號第一審判決提起上訴
，本院於100年10月25日言詞辯論終結，判決如下：
    主      文
上訴駁回。
第二審訴訟費用由上訴人負擔。
    事實及理由
壹、程序方面：
    被上訴人經合法通知，未於言詞辯論期日到場，核無民事訴
    訟法第386條所列各款情形之一，爰依上訴人之聲請，由其
    一造辯論而為判決。
貳、實體方面：
一、上訴人主張：被上訴人於民國95年間，自稱係爵仕雅企業有
    限公司（下稱爵仕雅公司）及采秝有限公司（下稱采秝公司
    ）之負責人，以入夥開設「采秝牛仔精品公司」即可分得30
    %之利潤為詞，邀伊出資。伊因誤信而於95年12月1日與被上
    訴人簽訂「采秝牛仔精品（市場部）入股合約書」（下稱系
    爭合夥契約），約定由被上訴人負責執行合夥業務。詎伊依
    約將出資額新臺幣（下同）100萬元分次匯入被上訴人指定
    之帳戶後，被上訴人未以「采秝牛仔精品」名義辦理公司登
    記及開業準備事宜，更未按月分配利益或提供帳冊供查核，
    且屢經催促無果。伊經查詢，發現被上訴人並非爵仕雅公司
    及采秝公司之負責人，且已挪用伊前所匯之出資額。被上訴
    人自始即具有詐欺之意圖，亦未善盡合夥人之注意義務。伊
    於96年3月5日請求被上訴人返還出資額，被上訴人僅交付由
    訴外人謝陳美子所簽發面額30萬元之支票1紙以代返還部分
    款項，此後即避不見面，致伊仍受有70萬元之損害。爰依民
    法第184條第1項前段、第2項前段、第179條及第680條準用
    第544條等規定，求為擇一有利者判命被上訴人賠償或返還
    70萬元本息等語（原審為上訴人敗訴之判決，上訴人不服，
    提起上訴），並上訴聲明：(一)原判決廢棄。(二)被上訴人應給
    付上訴人70萬元，及自96年3月6日起至清償日止，按週年利
    率5%計算之利息。
二、被上訴人未於言詞辯論期日到場，亦未提出書狀作何聲明或
    陳述，惟據其於原審則以：伊係於臺北地下街經營市場攤位
    ，以販售牛仔服飾為業，未曾以爵仕雅公司及采秝公司之負
    責人自居。伊因資金不足，邀上訴人合夥時即已向上訴人表
    明係以市場攤位型態經營「采秝牛仔精品」，此觀系爭合夥
    契約所載合夥事業名稱中已註明「市場部」即明，上訴人以
    伊未開設實體店面或未為公司設立登記，遽指伊蓄意詐欺，
    顯非事實。兩造之合夥雖因不堪虧損而於96年7月間結束營
    業，然伊於合夥期間內已善為合夥事務之執行，並依約將上
    訴人之出資全數用於支付貨款，並未挪為己用。上訴人曾與
    伊出國批貨，於入夥後之3個月內，更曾按月分得合夥利益
    。且伊因不堪上訴人多次催討，已於96年3月間以自有資金
    返還上訴人30萬元等語，資為抗辯，並答辯聲明：上訴人之
    訴駁回。
三、上訴人主張兩造於95年12月1日簽訂系爭合夥契約，約定由
    其出資100萬元成立「采秝牛仔精品」，被上訴人負責執行
    合夥事務，其已將出資額100萬元分次匯入被上訴人指定之
    帳戶（其中25萬元匯入爵仕雅公司帳戶）。被上訴人並非爵
    仕雅公司及采秝公司之負責人，亦未以「采秝牛仔精品」之
    名義辦理公司登記及設立實體店面。其向被上訴人聲明退夥
    後，被上訴人僅交付謝陳美子所簽發面額30萬元之支票1紙
    等事實，業據提出系爭合夥契約、匯款單及公司基本資料查
    詢等為證（原審卷第17-20頁），復為被上訴人於原審所不
    爭執，自堪信為真實。
四、上訴人主張被上訴人向其訛稱係爵仕雅公司及采秝公司之負
    責人、「采秝牛仔精品」係以實體店面為經營型態，騙取其
    出資100萬元云云，則為被上訴人於原審所否認，並以上開
    情詞置辯。是本件應審酌：(一)被上訴人有無向上訴人訛稱上
    情或以其他詐術，使上訴人誤信而同意簽訂系爭合夥契約並
    出資100萬元？(二)被上訴人執行合夥事務是否已善盡其注意
    義務？被上訴人有無將合夥財產挪為己用？(三)被上訴人取得
    上訴人所匯款項，是否屬無法律上原因之不當得利？
五、本院得心證之理由：
  (一)被上訴人有無向上訴人訛稱上情或以其他詐術，使上訴人誤
    信而同意簽訂系爭合夥契約並出資100萬元？
    (1)按民法上所謂詐欺，係行為人欲相對人陷於錯誤，故意示
      以不實之事，令相對人因錯誤而為意思之表示。又被詐欺
      而為意思表示者，表意人固得撤銷其意思表示，或依侵權
      行為之法律關係請求行為人負損害賠償責任，惟主張被詐
      欺而為意思表示者，應就此項事實負舉證責任。準此，主
      張係因被詐欺而為意思表示之人，即應先證明詐欺行為存
      在，且其係因該詐欺行為而陷於錯誤等事實。
    (2)上訴人既自陳其於簽訂系爭合夥契約前，未曾聽聞爵仕雅
      公司，係經被上訴人告知始悉該公司之業務為男裝買賣（
      原審卷第36頁背面），可見其對爵仕雅公司之財務狀況及
      營運內容，並無認識，其入夥決定與其是否誤認被上訴人
      係爵仕雅公司之負責人無涉。另上訴人自陳其於入夥前即
      已知悉采秝公司，該公司係以在臺北地下街經營「采秝精
      品」實體店面，實際經營者即為被上訴人，其係因目睹該
      店之經營狀況，始願出資入夥（原審卷第36頁背面、第25
      頁背面）、「我是看到這家實體店面（指采秝精品）的營
      運狀況，所以願意出資跟被告（即被上訴人，下同）合夥
      開設采秝牛仔精品…而且被告有帶我去看中山地下街還有
      忠孝地下街，讓我看那邊的人潮，我看到的狀況是確實人
      潮滿多的，而且被告說他跟臺北地下街的管理組織成員都
      很熟，要店面會比較容易取得，我是因為這樣才會同意投
      資」、「他（即被上訴人，下同）當時有給我看采秝精品
      的進貨單，帶我去看深坑的倉庫，及采秝精品在臺北地下
      街的實際營運狀況，我當時看這些東西確實進貨量應該有
      達到三、四百萬」（原審卷第25頁背面、第37頁背面）；
      佐以證人林淑惠所證述上訴人於受邀入股之際，即知悉采
      秝公司已成立，及采秝公司之負責人為被上訴人之表弟等
      語（本院卷第50頁背面），可見上訴人係親身見聞認知被
      上訴人為采秝公司之經營者，於投資前就各項投資條件為
      調查，衡量投資風險及獲利情形，據以決定簽訂系爭合夥
      契約，而非誤信被上訴人自稱係采秝公司之負責人。縱被
      上訴人確曾自稱為爵仕雅公司及采秝公司之負責人，亦與
      上訴人同意入夥之決定無關。上訴人主張其係因誤認始簽
      訂系爭合夥契約，致受有出資之損害云云，委無足採。
    (3)系爭合夥契約雖有「公司」之文字，惟未見兩造就公司名
      稱、型態或股數等重要事項為具體約定，衡諸一般人將合
      夥事業稱為公司者所在有多，尚難以此推認兩造係合意應
      成立公司以為經營。上訴人僅憑被上訴人事後未辦理公司
      登記，遽指被上訴人施用詐術使其同意出資，尚乏所據。
      再者，由系爭合夥契約之名稱「采秝牛仔精品（市場部）
      入股合約書」（原審卷第19頁），已明確標示為「市場部
      」，對照上訴人所自承被上訴人斯時除經營「采秝精品」
      外，另經營市場攤位，堪認系爭合夥契約「市場部」之記
      載，即係指市場攤位部分。雖證人即當時兼任「采秝牛仔
      精品」會計及採購之林淑惠證稱上訴人於簽訂系爭合夥契
      約時，所欲經營者乃實體店面而非市場攤位等語（原審卷
      第80頁），然經原審法院質以如何得知上情，證人林淑惠
      則稱其係依上訴人曾多次詢問「采秝精品」之經營狀況，
      及找尋地下街內可供出租之攤位等事實所推知云云（原審
      卷第80頁），已難執以認定兩造間已就合夥係開設實體店
      面乙節達成合意；再參以證人林淑惠亦稱上訴人係其乾弟
      弟，被上訴人則係其前男友，被上訴人就資金及與廠商人
      際關係之處理「很有問題」等語（原審卷第80頁、本院卷
      第51頁），其證言尚非無偏頗上訴人之虞。況上訴人復自
      陳被上訴人係「說要先成立一個公司，有公司以後再找通
      路，但並沒有約定要從事批發或開設實體店面」等語（原
      審卷第36頁背面），與其上開陳述互相矛盾，其所稱「采
      秝牛仔精品」係以實體店面為經營型態，以與市場攤位有
      所區隔云云，難予遽信。此外，上訴人復未提出其他事證
      以資證明被上訴人於締約時曾訛稱日後將開設實體店面，
      依舉證責任分配原則，上訴人主張被上訴人有該詐欺行為
      云云，未可採信。
    (4)上訴人雖主張被上訴人於締約後未著手營業，顯有詐欺故
      意云云，然查，上訴人並不否認兩造曾至中國大陸向上游
      廠商採購大量牛仔服飾（原審卷第36頁背面），佐以證人
      林淑惠亦證稱：「被告曾經當面跟我還有原告講，將來貨
      批進來以後，菜市場賣不掉的，可以拿到店裡賣，店裡面
      賣不掉的，可以拿到菜市場賣，就是所謂的零庫存」等語
      （原審卷第80頁），可見兩造於締約時已合意市場攤位與
      店面內之商品可相互流通，並未明顯區隔所販售商品之等
      級。上訴人主張兩造所欲經營之「采秝牛仔精品」係販售
      精品，被上訴人所採購之服飾係供被上訴人自己所經營市
      場攤位販賣之次級品，被上訴人未依約執行合夥事務云云
      ，亦無足取。
    (5)上訴人聲請再次訊問之證人林淑惠，雖到庭證稱「林志維
      都一直在騙劉正祥」，然經本院質以「有何證據可以證明
      林志維騙劉正祥？」，證人林淑惠僅答稱「林志維會誇大
      獲利，但實際並未如此，他沒有把成本扣除」（本院卷第
      51頁），參諸證人林淑惠所稱上訴人係其乾弟弟，被上訴
      人則係其前男友，其不知兩造之合夥如何分配盈餘，亦不
      知被上訴人如何運用上訴人所匯之款項等語（本院卷第50
      頁背面-51頁），尚難認其所證述上訴人係受被上訴人訛
      詐云云為可信。
    (6)被上訴人於原審抗辯兩造合夥之初始前三個月，上訴人均
      按月取得所分配之盈餘數萬元，上訴人並不否認於締約後
      曾兩次自被上訴人處取得款項各四、五萬元（原審卷第47
      頁）；另證人林淑惠亦證稱於上訴人入股第一個月曾經手
      交給上訴人10萬元（本院卷第51頁），益徵被上訴人於原
      審所抗辯其未對上訴人施用詐術，乃因嗣後合夥事業虧損
      ，致上訴人未能取回原出資之70萬元等語為可信。
  (二)被上訴人執行合夥事務是否已善盡其注意義務？被上訴人有
    無將合夥財產挪為己用？
    (1)按合夥人執行合夥之事務，應與處理自己事務為同一注意
      ；執行合夥事務之合夥人因處理合夥事務有過失，對於其
      他合夥人應負賠償之責，此觀民法第672條前段、第680條
      準用第544條等規定意旨即明。兩造均不爭執本件合夥事
      務係由被上訴人不受領報酬而負責執行，並為系爭合夥契
      約所明定（原審卷第19頁），則被上訴人處理合夥事務，
      應以與處理自己事務為同一注意，茍有違反，即應依民法
      第544條規定，就上訴人因此所受之損害負賠償責任。
    (2)上訴人主張被上訴人曾指示上訴人將出資額中之25萬元匯
      入爵仕雅公司帳戶，供清償其個人欠債乙情，業據提出95
      年11月27日匯款回條聯足憑（原審卷第20頁），並為被上
      訴人於原審所不爭執（原審卷第46頁），堪信此部分上訴
      人主張被上訴人將上訴人出資之25萬元挪用於清償本身債
      務，而未依約全數用於給付貨款以經營合夥事業，有違其
      合夥人之一般注意義務等語為可信。
    (3)至上訴人主張其餘匯款75萬元已遭被上訴人用以償還個人
      先前所欠貨款部分，雖聲請傳喚證人即供貨商大圓鍬公司
      之會計吳思慧以為證明，然依證人吳思慧所證述：「從95
      年前半年開始到96年6月止，他有陸陸續續跟我們（即大
      圓鍬公司）叫了好幾次貨，…一開始交易都是正常，每次
      都有給我們足額的現金，是一直到了96年5、6月間，被告
      才開始積欠我們貨款」等語（原審卷第72頁背面），並無
      從執為有利於上訴人之判斷。再者，兩造於上開期間內，
      確曾相偕至中國大陸批貨及向大圓鍬公司進貨，所購得之
      商品可供「采秝牛仔精品」販售等情，業經認定如上，上
      訴人復未能提出其他事證以實其說，其主張所匯之75萬元
      遭被上訴人挪用云云，未足採信。
    (4)被上訴人雖擅將合夥財產中之25萬元挪為己用，然其所抗
      辯已於96年3月間賠償上訴人30萬元乙節，為上訴人所不
      爭執（原審卷第15頁），堪認上訴人上開損害已獲得填補
      ，依民法第216條關於損害賠償應以填補所受損害及所失
      利益為限之規定，上訴人無由再請求被上訴人賠償損害25
      萬元。
  (三)被上訴人取得上訴人所匯款項，是否屬無法律上原因之不當
    得利？
    按所謂不當得利，係指無法律上之原因而受利益，致他人受
    損害者而言，民法第179條前段定有明文。兩造均不爭執上
    訴人係因兩造間所訂立之系爭合夥契約而匯款予被上訴人，
    作為合夥財產之一部。上訴人既不爭執系爭合夥事業未經清
    算（本院卷第22頁背面），則於系爭合夥關係未經清算分析
    合夥財產前，被上訴人受領該匯款，即非無法律上原因。上
    訴人依民法第179條不當得利之規定請求被上訴人返還，亦
    屬無據。
六、綜上所述，上訴人依侵權行為或不當得利之法律關係，及以
    被上訴人未盡合夥人注意義務致其受有損害，請求被上訴人
    給付70萬元，及自96年3月6日起至清償日止，按週年利率5%
    計算之利息，洵屬無據，不應准許。原審為上訴人敗訴之判
    決，並駁回其假執行之聲請，核無不合。上訴意旨指摘原判
    決不當，求予廢棄改判，為無理由，應予駁回。
七、本件事證已臻明確，上訴人其餘主張及攻擊方法，經審酌後
    ，認均與本件判決結果不生影響，爰不一一論述，併此敘明
    。
八、據上論結，本件上訴為無理由，依民事訴訟法第463條、第3
    85條第1項、第449條第1項、第78條，判決如主文。
中    華    民    國    100   年    11    月    15    日
                    民事第十四庭
                        審判長法  官  林金村
                              法  官  陳秀貞
                              法  官  王麗莉
正本係照原本作成。
不得上訴。
中    華    民    國   100    年    11    月    15    日
                              書記官  余姿慧